【裁判字號】    97,重訴,150
【裁判日期】    980722
【裁判案由】    確認經營權  等
【裁判全文】
臺灣高雄地方法院民事判決             97年度重訴字第150號
原      告  甲○○
訴訟代理人  周中臣律師
            黃錫耀律師
被      告  丙○○
            乙○○
前二人共同
訴訟代理人  朱立人律師
上列當事人間確認經營權等事件，經本院於民國98年7 月8 日言
詞辯論終結，判決如下：
    主  文
原告之訴及假執行之聲請均駁回。
訴訟費用由原告負擔。
    事實及理由
一、按訴狀送達後，原告不得將原訴變更或追加他訴，但基礎事
    實同一者，不在此限，民事訴訟法第255 條第1 項第2 款定
    有明文。本件原告起訴時，係先位聲明：(一)被告乙○○應將
    達福骨外科診所之事實上管理處分權返還原告及被告丙○○
    。(二)被告丙○○及乙○○應將達福骨外科診所自92年10月1
    日起至96年8 月31日止，營業淨收入新臺幣（下同）1,000
    萬元返還原告，及自96年9 月1 日起至返還日止，按年息5%
    計算之利息。(三)並願就上開金錢給付部分供擔保，請准宣告
    假執行之判決。另備位聲明求為判命：(一)被告乙○○應自96
    年3 月7 日起，按月將給付被告丙○○50萬元，由原告代為
    受領之。(二)願供擔保，請准宣告假執行之判決。於本院審理
    中，變更為：(一)確認原告與被告丙○○間就達福骨外科診所
    （地址：高雄市○○區○○路232 號）之合夥關係存在。(二)
    確認被告乙○○與被告丙○○間就達福骨外科診所（地址：
    高雄市○○區○○路232 號）之合夥關係不存在。(三)被告丙
    ○○應給付原告1,000 萬元，及自民國96年9 月1 日起至清
    償日止，按年息5%計算之利息。(四)就前開第3 項聲明部分，
    願供擔保請准宣告假執行。然均係基於原告所主張達福骨外
    科診所係由原告出資購買場地設備而設立，由丙○○負責看
    診，該診所為原告與被告丙○○共同經營此一基礎事實，雖
    就法律關係之主張由原本之夫妻間協議（無名契約）修正為
    合夥契約，然其基礎事實並無變更，揆諸前揭法條規定，自
    應准許。
二、原告主張：伊與丙○○原為夫妻，2 人於民國88年間成立合
    夥契約，約定在高雄市小港區共同開設「丙○○骨科外科診
    所」（後更名為達福骨外科診所，下稱系爭診所），當時被
    告丙○○尚在屏東縣林邊鄉小康醫院上班，系爭診所籌辦及
    資金均由伊所張羅及支出，開業後，伊並負責系爭診所經營
    管理及人事收支，被告丙○○則負責看診。92年3 月至6 月
    ，丙○○與外遇對象設計詐騙伊名下資產，92年6 月間丙○
    ○外遇事件曝光後，丙○○乘機於92年7 月底，明知系爭診
    所設於台灣土地銀行小港分行帳戶之存摺由原告保管中，竟
    謊報遺失而申請補發新存摺，以排除伊對系爭診所之經營管
    理權，並進而將系爭診所之負責人變更為被告乙○○。然系
    爭診所為伊與丙○○間基於合夥關係而設立，依民法第691
    條之規定，非經合夥人全體之同意，不得允許他人加入為合
    夥人，丙○○否認與原告間有合夥關係，並自行與被告乙○
    ○合夥，原告自有對渠等提起確認之訴之必要。又依其與丙
    ○○之合夥約定，系爭診所收入扣除診所費用及家庭開銷後
    之結餘均歸原告所有，故原告本於合夥契約之法律關係，請
    求丙○○應返還系爭診所自92年10月1 日至96年8 月31日止
    之營業收入1000萬元（系爭診所此段期間淨利約5359萬元，
    暫時請求1000萬元）。並聲明：(一)確認原告與被告丙○○間
    就達福骨外科診所（地址：高雄市○○區○○路232 號）之
    合夥關係存在。(二)確認被告乙○○與被告丙○○間就達福骨
    外科診所（地址：高雄市○○區○○路232 號）之合夥關係
    不存在。(三)被告丙○○應給付原告1,000 萬元，及自民國96
    年9 月1 日起至清償日止，按年息5%計算之利息。(四)就前開
    第3 項聲明部分，願供擔保請准宣告假執行。
三、被告抗辯：
  (一)被告丙○○以：伊自受僱於他人執行醫師業務時起，所有薪
    水即全數交由原告管理，至88年間伊自行開立系爭診所執業
    ，由中央健保局所撥付之費用亦均應原告要求，全數轉入原
    告設於台灣土地銀行小港分行之帳戶，由其管理使用。原告
    自77年間結婚以來，未曾外出工作，足證雙方婚姻關係存續
    中所取得之財產均為伊擔任醫生執業所得，所有權應均屬伊
    所有而非原告所有，故系爭診所之資金，亦均為伊所自有，
    僅係於婚姻關係存續中由原告代為管理、使用及處分，從事
    診所各項收支開銷及代付款項而已，原告自無出資合夥開設
    系爭診所之情事，伊亦從未同意將財產之所有權贈與原告。
    又乙○○係於94年間至系爭診所任職，95年起開始與伊合夥
    ，分擔診所工作及開銷，96年起系爭診所開始以乙○○之名
    義請領各項健保給付，並非臨訟虛構。伊與原告間無合夥關
    係存在，該診所每月收入亦無200 萬元之鉅，原告請求均無
    理由等語，資為抗辯。並聲明：原告之訴駁回，如受不利判
    決，願供擔保請准宣告免為假執行。
  (二)被告乙○○則以：其與丙○○間確有成立合夥關係，並非通
    謀須為意思表示等語，資為抗辯，並聲明：原告之訴駁回，
    如受不利判決，願供擔保請准宣告免為假執行。
四、兩造爭執及不爭執之事項：
  (一)不爭執事項：
  1.原告與丙○○於77年6 月24日結婚，兩人未約定夫妻財產制
    。嗣丙○○提起確認婚姻無效等訴訟，經本院92年度家訴字
    第157 號民事判決認定其等間之婚姻無效，上訴台灣高等法
    院高雄分院審理後兩造和解並約定就此部分撤回上訴，故原
    告與被告丙○○之婚姻業經判決確認無效確定。
  2.「丙○○骨科外科診所」於88年2 月間在高雄市○○區○○
    路232 號成立，成立時負責醫師為丙○○，該診所於92 年3
    月改名為「達福骨科外科診所」，現負責人為乙○○。系爭
    診所開業後，並由丙○○在台灣土地銀行小港分行設立帳號
    第000000000000號帳戶，供健保局每月轉入帳款之用，上開
    健保帳戶並設立約定轉帳入原告設於同行之第000000000000
    號帳戶內。迄至92年9 月30日止，上開帳戶均由原告保管使
    用。
  3.於92年6 月1 日起，因原告與丙○○夫妻失和，92年7 月，
    丙○○以診所帳戶遺失為由，就系爭診所帳戶銀行，申請補
    發新存摺，惟原存摺及印鑑章仍在原告持有中。
  (二)爭執事項：
  1.原告與被告丙○○間就系爭診所有無合夥關係？
  2.被告丙○○與被告乙○○間就系爭診所有無合夥關係？
  3.系爭診所自92年10月1 日起迄今之營業淨收入為若干？應歸
    何人所有？
五、本院之判斷：
  (一)原告與被告丙○○間就系爭診所有無合夥關係？
  1.按當事人主張有利於己之事實者，就其事實有舉證之責任，
    民事訴訟法第277 條前段定有明文。再按稱合夥者，謂二人
    以上互約出資以經營共同事業之契約，亦為民法第667 條所
    明定。依前揭法條，合夥契約之成立，須以合夥人就互約出
    資以經營共同事業有意思表示合致為要件，若僅有出資，或
    有參與經營事業，而無成立契約之意思表示合致，尚難認成
    立合夥契約。又原告主張其與被告丙○○就系爭診所有合夥
    契約，自應就有合夥關係存在負舉證責任。
  2.原告主張系爭診所為其所出資，丙○○則提供勞務，診所籌
    設階段，均由原告尋找地點、租屋、裝潢、購買醫療設備及
    家具，診所收入均轉入其帳戶，其再支付診所費用及員工薪
    資，故該診所為原告與丙○○所合夥經營云云，固據原告提
    出租賃契約書、收據、統一發票、工作單、估價單、出貨單
    、帳冊資料、存摺等為證（本院卷第189 至261 頁、第18頁
    至第42頁）。然查，原告之資金實係由丙○○而來，為原告
    所自承，並有存摺影本在卷可稽（見本院卷第288 頁以下）
    ，原告雖主張係丙○○將其薪資及保險金等贈與原告，然資
    金交付之原因多端，本不能單由資金之移動即推認為贈與，
    況夫妻組成家庭共同生活，財務往來難免密切，亦常有將財
    產交由對方管理之情形，且原告與丙○○於77年6 月24日結
    婚，兩人未約定夫妻財產制，依當時民法規定，夫妻婚後之
    財產成為聯合財產，得約定由其中一人管理、使用、收益，
    是丙○○辯稱將其資金交予原告僅係由原告管理使用等語，
    尚非無據。原告雖主張其與丙○○間有禁婚親屬之關係，且
    婚前曾遭丙○○強暴，故內心深感不安，方要求丙○○將所
    得均贈與云云，並提出丙○○與父母及原告間往來信件及保
    證書為證（見本院卷第157 頁至第165 頁），惟前揭信件及
    保證書中丙○○僅有陳述曾傷害原告，願一生一世珍惜、保
    護原告等語，並無片言隻字提及財產之處分，而珍惜、保護
    之方式甚多，收入是否均移轉與對方與此並無關連，尚難以
    前揭事實此推認丙○○曾與原告約定將所得盡數贈與原告。
  3.由上所述，系爭診所籌設之資金是否確為原告之財產，已屬
    有疑，縱認該等資金屬於原告之財產，然出資之原因甚多，
    或為借貸，或為贈與等，不一而足，如基於僱傭、委任等，
    自不得逕予推認其與丙○○即有合夥之意思表示合致而成立
    合夥契約。
  (二)丙○○與乙○○間就系爭診所有無合夥關係？
    原告請求確認丙○○與乙○○間就系爭診所無合夥關係，無
    非係因其主張業與丙○○有合夥契約在前，乙○○不得入夥
    ，故需提起確認合夥關係不存在之訴，以保障其合夥人之法
    律上地位，然原告未能證明其與丙○○間有合夥關係，業如
    前述，則原告就丙○○及乙○○間有無合夥關係，即無確認
    之利益，此部分之訴訟自應予以駁回。又原告請求命乙○○
    本人到庭說明與丙○○間有無合夥關係，因此部分無確認利
    益，亦無調查之必要，併此敘明。
  (三)系爭診所自92年6 月1 日起迄今之營業淨收入為若干？應歸
    何人所有？
    原告及丙○○間既無合夥之關係，則系爭診所之收入與原告
    無涉，原告請求丙○○給付合夥事業收入10,000,000元，並
    無理由，系爭診所之營業淨收入若干，即無再予論述之必要
    。
六、綜上所述，原告請求確認其與丙○○間就系爭診所有合夥契
    約、確認丙○○與乙○○間就系爭診所無合夥關係，及依合
    夥契約之法律關係，請求丙○○給付10,000,000元，均無理
    由。原告之訴既經駁回，則其假執行之聲請即失所附麗，亦
    應予以駁回。
七、本件事證已臻明確，兩造其餘攻擊防禦方法及舉證，本院審
    酌後認對於判決結果均無影響，不再逐一贅述，附此敘明。
八、據上論結，本件原告之訴為無理由，依民事訴訟法第78條，
    判決如主文。
中    華    民    國    98    年    7     月    22    日
                  民事第四庭  審判長法  官  林玉心
                                    法  官  楊淑珍
                                    法  官  王奕勛
上為正本係照原本作成。
如不服本判決，應於送達後20日內，向本院提出上訴狀並表明上
訴理由，如於本判決宣示後送達前提起上訴者，應於判決送達後
10日內補提上訴理由書（須附繕本）。
中    華    民    國    98    年    7     月    22    日
                                    書記官  王資惠


司法院資訊處製作；財團法人民間司法改革基金會備份。
